臺灣高等法院刑事判決　　　　　　　　94年度上訴字第1034號
上　訴　人　臺灣臺北地方法院檢察署檢察官
上　訴　人
即　被　告　甲○○
指定辯護人　本院公設辯護人　李廣澤
上列上訴人因被告強盜等案件，不服臺灣臺北地方法院93年度訴
字第1495號，中華民國94年 2月21日第一審判決（起訴案號：臺
灣臺北地方法院檢察署93年度偵字第 15392號），提起上訴，本
院判決如下：
    主  文
原判決撤銷。
甲○○結夥三人以上竊盜，累犯，處有期徒刑貳年。
    事  實
一、甲○○前因犯竊盜罪，經臺灣臺北地方法院以九十三年度簡
    字第六六號判處有期徒刑五月確定，甫於民國（下同）九十
    三年八月十七日易科罰金執行完畢，詎猶不知悔改，竟夥同
    綽號「阿松」姓名年籍不詳之成年男子及另一姓名年籍不詳
    之成年男子，共同基於意圖為自己不法所有之犯意聯絡，由
    甲○○與綽號「阿松」者駕駛甲○○之妻呂雪霞所有車牌號
    碼五Ｄ—八一七九號自用小客車，而該姓名年籍不詳之成年
    男子則騎乘不詳車牌號碼之機車，共同於九十三年八月二十
    九日凌晨二時四十分許，駛經臺北市中山區○○○路○段二
    一六號前，適見該址前人行道上停放之乙○○所有車牌號碼
    ＡＭＣ—一六五號重型機車置物箱未關而露出丙○○所有之
    半個黑色手提包（內含丙○○所有之褐色皮夾一只，起訴書
    誤載該皮夾為乙○○所有），遂由該騎乘機車者在附近把風
    ，而甲○○及綽號「阿松」者下車，由甲○○下手將該手提
    包自上開機車置物箱中拉出而竊取之，得手後旋即將該手提
    包丟入停於上址路旁之上開自用小客車右前座下方，適因乙○○、丙○○及曹筱芸於前一日在同一地點所停放之機車置
    物箱內財物遭竊，因而於上開時地與蔡麗君、吳宜穎及張順
    富在旁埋伏守候，見甲○○竊取該手提袋包準備進入該自用
    小客車右前座及該綽號「阿松」者欲進入駕駛座駕車離去之
    際，乙○○及丙○○旋即上前抓住該自用小客車右前車門，
    質問甲○○為何竊取手提包，甲○○見事跡敗露，遂將該手
    提包交付乙○○，而此際該騎乘機車者及「阿松」見狀則趁
    隙分別騎車及自行逃逸，嗣經吳宜穎、張順富攔下巡邏警車
    報警當場查獲甲○○。
二、案經臺北市政府警察局中山分局報請臺灣臺北地方法院檢察
    署檢察官偵查起訴。
    理  由
一、訊據上訴人即被告甲○○供承有於上揭時地下手竊取被害人
    丙○○所有置於上開機車置物箱之手提包一個（內含皮夾一
    只）之事實，核與被害人丙○○及證人乙○○、曹筱芸及蔡
    麗君指、證述之情節大致相符，並有被害人丙○○出具之贓
    物認領保管收據乙紙及贓物照片二幀在卷可稽（見臺灣臺北
    地方法院檢察署九十三年度偵字第一五三九二號卷第十九頁
    、第二十頁），且查被告係屬甫於上揭時地竊取財物後旋為
    被害人丙○○等人當場查獲之現行犯，是被告確有上揭竊盜
    犯行，洵堪認定。至被告雖以其僅與綽號「阿松」者共同行
    竊，而否認有結夥另一姓名年籍不詳之成年男子共犯本件竊
    盜犯行，並辯稱：另一姓名年籍不詳者是綽號「阿松」的朋
    友，他在案發一小時前已經騎機車先行離開了云云，惟查：
    被告當時係與其所述之綽號「阿松」者及另一騎乘不詳車牌
    號碼機車之不詳姓名年籍成年男子共犯本件竊盜犯行，此據
    被害人丙○○及證人乙○○、曹筱芸、蔡麗君指、證述在卷
    ，證人乙○○於原審法院審理時證稱：實際上是有三個小偷
    ，有一個在駕駛座，被告下手行竊丙○○皮包時，第三個竊
    嫌是坐在機車上，機車是停在一旁發動著離那臺轎車不到兩
    公尺，他們三個在行竊前約一個小時有在該地交談抽煙，這
    一小時期間，他們有離開一下子又回來，其他二個人年紀跟
    被告年紀差不多等語（見原審卷第六二頁背面、第六六頁正
    面），嗣於本院準備程序時證稱：伊前一天被偷，所以我們
    當天找來六、七個人在附近埋伏，在埋伏期間，就看到除了
    被告及阿松二人外，另還有一個騎機車（年紀約跟被告同年
    ），三人在翻別人的置物箱但沒有偷到什麼東西，所以伊可
    以確定是三人一夥，當時被告下車來偷皮包，另外一個在機
    車上等語（見本院卷九十四年五月五日準備程序筆錄），證
    人丙○○於原審法院審理時亦證稱：被告行竊時，加上被告
    總共有三個人，其他兩人一個騎在機車上，機車在人行道呈
    發動狀況，但並沒有行駛，另外一人在汽車駕駛座上，機車
    停在距離汽車大約有兩、三公尺，偷東西的時候，他在旁邊
    把風，騎機車在人行道上繞了兩、三圈，他騎到定點後，汽
    車隨後才到，被告行竊時騎機車的竊嫌就東張西望，等到我
    們衝出去抓被告的時候，他就騎機車逃走了等語（見原審卷
    第六九頁背面至第七十頁正面），又證人曹筱芸於警詢時及
    原審法院審理時證稱：當伊看見被告及一男子下車在騎樓翻
    動兩輛機車的置物箱，覺得很可疑，後來他們離開一個小時
    後又回來，並與一騎機車的人會合，丙○○包包被偷時有三
    個小偷在場等語（見同上偵查卷第十四頁及原審卷第七二頁
    正面），另證人蔡麗君於原審法院審理時亦證稱：在場偷東
    西的人除了被告外，還有另外兩個人，一個騎機車，一個開
    車，他們在偷東西的時候，騎機車的人在附近東張西望等語
    （見原審卷第七五頁背面），茲查被害人丙○○及證人乙○○、曹筱芸、蔡麗君、吳宜穎、張順富等人係因丙○○停放
    在同一地點之機車置物箱內財物遭竊，因而於九十三年八月
    二十九日凌晨前往上開地點，並分工在南京東路二段二一六
    號前公車亭及南京東路與建國北路口埋伏守候，以期尋獲竊
    賊，衡情渠等多人在場埋伏觀察多時，對於現場動態及就有
    若干行竊者自應相當注意，雖渠等就被告行竊時，另二名共
    犯所在位置有所齟齬，然應係案發迄渠等所述之時間相隔已
    近五個月，或因個人當時之觀察，並因角度、記憶及表達不
    同所致，渠等就當時除被告外，另有二名成年男子共犯本件
    竊盜犯行，則供述一致，而參酌被告被告自警詢迄原審法院
    九十四年一月二十四日審理前供稱僅係其一人單獨行竊，而
    於原審法院審理時始供稱尚有一綽號「阿松」者騎乘機車在
    場，嗣於本院準備程序則改稱綽號「阿松」與其駕車前往，
    而於本院審判程序時復改稱：當天晚上伊與綽號「阿松」及
    「阿松」的朋友三人是在一起，但「阿松」的友人於案發前
    一小時已騎機車離去等語（以上見偵查卷第八頁背面、第四
    二頁、原審卷第三九頁、第七八頁及本院卷九十四年五月五
    日準備程序筆錄、九十四年五月十三日審判筆錄），前後供
    述已有不一，而依被告一再掩飾當時在場行竊之人數，自應
    以上揭證人乙○○等人之供述較為可採，而被告上揭所辯，
    則屬推諉卸責之詞，殊無足取，公訴意旨認被告僅與一姓名
    年籍不詳之成年男子共犯本件竊盜犯行，容與事實不符。
二、按刑事偵查技術上所謂之「釣魚」者，係指對於原已犯罪或
    具有犯罪故意之人，以設計引誘之方式，使其暴露犯罪事證
    ，而加以逮捕或偵辦者而言，或稱機會提供型之誘捕偵查；
    而所謂「陷害教唆」者，則指行為人原不具犯罪之故意，純
    因司法警察之設計教唆，始萌生犯意，進而實施犯罪構成要
    件之行為者而言，亦稱犯意誘發型之誘捕偵查（參照最高法
    院九十四年度台上字第二二三七號及九十二年度台上字第四
    五五八號判決），本件雖因被害人丙○○於事發前一日在同
    一地點停放之機車之置物箱內財物遭竊，而於事發當時與證
    人乙○○、曹筱芸、蔡麗君、吳宜穎、張順富等人在該處埋
    伏守候，以設計引誘之方式，使被告暴露其犯罪事證，而加
    以逮捕，然被告本具有竊取他人財物之犯意，並著手竊取本
    件置於機車置物箱之財物，此與以引誘或教唆犯罪之不正當
    手段，使原無犯罪故意之人因而萌生犯意而實施犯罪行為，
    再進而蒐集其犯罪之證據而予以逮捕者有別，難認屬不法，
    是被告與夥同綽號「阿松」及一姓名年籍不詳成年男子為本
    件竊盜犯行，核其所為，係犯刑法第三百二十一條第一項第
    四項之結夥三人以上加重竊盜罪。被告與綽號「阿松」之姓
    名年籍不詳之成年男子及另一姓名年籍不詳之成年男子間，
    具有犯意聯絡及行為分擔，均為共同正犯。至公訴意旨以被
    告於竊取被害人丙○○之手提包後，乙○○上前質問被告為
    何竊取該手提包，被告下車後仍持該手提包試圖逃逸，乙○○及曹筱芸即抓住該手提包而與被告發生拉扯，詎被告竟為
    防護贓物及脫免逮捕，以向制止其離去之乙○○、曹筱芸揮
    拳、揮肘攻擊之強暴方法及聲稱如果查到曹筱芸等人資料，
    要叫兄弟來教訓他們等語之脅迫手段當場對乙○○及曹筱芸
    施以強暴、脅迫，致乙○○左手臂多處瘀傷等情，因認被告
    所為係涉犯刑法第三百二十九條、第三百二十條第一項之準
    強盜罪，惟按犯罪事實應依證據認定之，無證據不得認定犯
    罪事實，刑事訴訟法第一百五十四條第二項定有明文；而刑
    法第三百二十九條準強盜罪之所謂當場施以強暴、脅迫，係
    指以犯竊盜或搶奪罪後，為防護贓物或脫免逮捕，而當場對
    之施加強暴或出言脅迫，使人產生畏怖，始足當之，訊據被
    告矢口否認有公訴人指訴之準強盜犯行，並辯稱：伊於乙○○上前質問時即將手提包交還，且一下車就遭乙○○等人抓
    住，並無出手毆打他們，亦無出言恐嚇等語，查被害人丙○○因前一日停放在同一地點之機車置物箱內財物遭竊，遂於
    翌日晚間在同址將被害人丙○○之手提包放在機車置物箱內
    並露出一半，以誘捕行竊者，並偕同證人乙○○、曹筱芸、
    蔡麗君、吳宜穎、張順富等人在附近埋伏，茲被告於竊取該
    手提包並丟至上開汽車內時，依證人乙○○所述其與丙○○
    及張順富三人隨即衝上前圍住被告，阻止被告離去，並質問
    被告何以竊取該手提包，而依被告供述其即將所竊得之手提
    包交付證人乙○○，此並據證人乙○○於本院審判程序時證
    稱：當時伊看到甲○○偷手提包要上車時，就和丙○○先衝
    過去，不讓他關門，並問他為何要偷東西，他就將手提包拿
    出來交給伊，我們並沒有就手提包拉拉扯扯等語（見本院卷
    九十四年五月十三日審判程序筆錄），且查被告既經被害人
    丙○○等人當場發現其竊盜犯行，並於下車後旋遭被害人丙○○及證人乙○○、張順富等三人圍住，衡情被告唯有將所
    竊得之財物交還被害人，是被告既於行竊犯行遭發現後旋即
    將竊得之財物交還證人乙○○，被告自無為防護贓物而對施
    強暴之犯行可言，至被害人丙○○及證人乙○○雖於原審法
    院審理時證稱甲○○將該手提包拿出來時，渠等伸手抓該手
    提包，被告就跟渠等搶該手提包等語，惟查證人乙○○於本
    院審判程序時經交互詰問已明確證稱被告於伊上前質問何以
    竊取渠等手提包時，即將該手提包交還予伊等語在卷，顯見
    雙方並無就該手提包互為拉扯之情事，且查當時被告駕駛前
    來之自小客車鑰匙已遭拔取，復遭多人圍住，其是否可能仍
    就該手提包與被害人丙○○及證人乙○○等人互為拉扯，實
    非無疑，是被害人丙○○及證人乙○○上揭於原審法院審理
    時所述不無誇大之嫌，而與事實不符；至被告於下車後旋遭
    被害人丙○○及證人乙○○、張順富等三人圍住，以阻止被
    告離去（並已另由吳宜穎打電話報警前來處理），而依被告
    所述其因而遭乙○○勒住脖子及張順富抓住右手，此亦據證
    人乙○○於本院審判程序時證稱：甲○○將手提包交給伊後
    想要逃跑，伊就勒住他的脖子，張順富則抓他的右手等語（
    見本院卷九十四年五月十三日審判程序筆錄），則被告既遭
    勒住脖子，並被抓住右手，且已遭圍住，實已難逃脫，而被
    告因遭勒住脖子及抓住右手致有所掙扎、抗拒，因而肇致證
    人乙○○左手臂受有瘀傷等輕微傷害，惟此並非被告為脫免
    逮捕而對證人乙○○積極施強暴所致，此證人乙○○亦證稱
    伊的傷是抓住甲○○拉扯所致的，因為是小傷，所以伊沒有
    去驗傷等語（見原審卷第六四頁背面、本院卷九十四年五月
    十三日審判程序筆錄），足見被告並無為脫免逮捕而當場施
    強暴之情事；至被害人丙○○及證人乙○○等人於原審法院
    審理中雖供述被告下車要逃跑時，曾出手推乙○○，並手揮
    、腳踢丙○○，嗣互為拉扯等語，惟查被告竊取該手提包並
    上車後，旋即遭證人乙○○等人上前圍住責問，而被告下車
    後，依被告所述即遭證人乙○○等人圍毆，因而受有左肘、
    右腕及胸部挫傷等傷害，並提出安康建全中醫診所出具之診
    斷證明書乙紙在卷可參（見原審卷第三四頁），茲被害人丙○○及證人乙○○等人就當時證人乙○○手持木棍及被告何
    以受有上述傷害等情多所掩飾，且被害人丙○○及證人乙○○亦未能提出渠等身上確受有何傷害之憑據，另就證人乙○○於本院審理時所證述當場勒住被告脖子及抓住被告右手乙
    節，亦未有片言隻字之提及，是被害人丙○○及證人乙○○
    等人上揭於原審法院審理中所述不無誇大不實之情；至公訴
    人雖另認被告有為脫免逮捕而出言脅迫被害人丙○○及證人
    乙○○等人之情，而證人丙○○於原審法院審理時亦證稱：
    在警察到案發現場，被告有跟我們全部的人說：如果查到我
    們的資料要找人教訓的話，那時候全部的人都在場云云，惟
    此為被告所否認，而證人乙○○於原審法院證稱：伊在警察
    局跟被告沒有互動，沒有聽到他講話，不清楚被告在警察局
    有無跟渠等說如果查到我們的資料要找人教訓的話，也不清
    楚在事發現場他有無講這些話等語（見原審卷第六三頁），
    另證人曹筱芸及蔡麗君於原審法院審理時則均證稱被告是在
    警察局跟渠等說如果查到我們資料要找人教訓我們等語（見
    原審卷第七三頁正面、第七六頁背面至第七七頁正面），則
    被告既無於遭被害人丙○○及證人乙○○等人發現竊盜犯行
    上前圍捕時為脫免逮捕而當場出言脅迫，縱於經逮捕後，在
    警察局有上述言語，亦難謂有何脫免逮捕而當場施脅迫之犯
    行可言，依上所述，被告於竊盜後，並無為防護贓物、脫免
    逮捕，而當場施強暴、脅迫之犯行，其所辯並無準強盜犯行
    ，尚非無據，是被告所為核與刑法第三百二十九條、第三百
    二十條第一項之準強盜罪要件尚屬有間，公訴人起訴法條，
    尚有未洽，爰就起訴事實之社會基本事實相同之範圍內，變
    更起訴法條。而查被告有事實欄所載之前科判決及執行情形
    ，有本院被告全國前案紀錄表在卷可佐，其受有期徒刑之執
    行完畢後，五年以內再犯本件有期徒刑以上之罪，係屬累犯
    ，應依刑法第四十七條之規定加重其刑。原審就被告上述犯
    行予以論罪科刑，固非無見，惟查被告於犯本件竊盜後，並
    無為防護贓物及脫免逮捕而當場施強暴行為，原審認被告為
    防護贓物以強暴方法與證人乙○○就該手提包發生拉扯，並
    為脫免逮捕出手推開證人乙○○，且於證人乙○○、丙○○
    及張順富自後追捕時以手揮、腳踢之方式而當場施以強暴犯
    行，而認被告所為係犯準強盜罪，其認定核與事實不符，所
    為論斷自有未洽，是檢察官上訴意旨指摘原審就被告所犯準
    強盜罪量刑過輕及未諭知強制工作（被告毋庸諭知強制工作
    ，理由詳如後述）係屬不當，固無理由，惟被告上訴意旨否
    認有準強盜犯行，非無理由，則原判決既有可議之處，自應
    由本院予以撤銷改判，爰審酌被告之素行，犯罪之動機、目
    的、手段，正值壯年竟不思正途，以結夥三人以上之方式竊
    取財物，敗壞社會治安及犯罪後之態度等一切情狀，量處有
    期徒刑二年。而查竊盜犯贓物犯保安處分條例第三條規定之
    強制工作處分要件，係以被告有犯罪之習慣，或以犯罪為常
    業者，始有適用；至所謂犯罪習慣係指對於犯罪已成為日常
    之惰性行為而言，而所謂以犯罪為常業者係指以犯罪所得供
    其日常生活所需，恃以維生而言；查本件被告駕車行經臺北
    市中山區○○○路○段二一六號前，因適見該址前人行道上
    停放之機車置物箱露出手提包，一時心生歹念而下手竊取該
    手提包，以本件被告之犯罪情節，並僅行竊一次以觀，已難
    認被告係基於犯罪習慣而為，或有恃此犯罪所得供其生活之
    資，且查被告前於七十八年、八十二年間所犯之竊盜罪，距
    被告於九十二年間及本件所犯之竊盜罪相距達十餘年，亦難
    認被告有犯竊盜之習慣或恃竊盜所得維生，是被告固素行不
    良，惟其所為尚與竊盜犯贓物犯保安處分條例規定之強制工
    作要件有間，自無依該條例宣告強制工作之必要，附此敘明
    。
據上論斷，應依刑事訴訟法第三百六十九條第一項前段、第三百
六十四條、第二百九十九條第一項前段、第三百條，刑法第二十
八條、第三百二十一條第一項第四款、第四十七條，判決如主文
。
本案經檢察官鄭富銘到庭執行職務。
中　　華　　民　　國　　94　　年　　5 　　月　　20　　日
　　　　　　　　　臺灣高等法院刑事第八庭
　　　　　　　　　　　　　　　  審判長法　官　張傳栗
　　　　　　　　　　　　　　　　　　  法　官  林明俊
                                      法　官  沈宜生
以上正本證明與原本無異。
檢察官如不服本判決，應於收受送達後十日內向本院提出上訴書
狀，其未敘述上訴之理由者並得於提起上訴後十日內向本院補提
理由書（均須按他造當事人之人數附繕本）。
其餘不得上訴。
                                      書記官　秦慧榮
中　　華　　民　　國　　94　　年　　5 　　月　　20　　日
附錄：本案論罪科刑法條全文
中華民國刑法第321條
犯竊盜罪而有左列情形之一者，處六月以上、五年以下有期徒刑
：
一、於夜間侵入住宅或有人居住之建築物、船艦或隱匿其內而犯
    之者。
二、毀越門扇、牆垣或其他安全設備而犯之者。
三、攜帶兇器而犯之者。
四、結夥三人以上而犯之者。
五、乘火災、水災或其他災害之際而犯之者。
六、在車站或埠頭而犯之者。
前項之未遂犯罰之。
